【裁判字號】    98,勞上易,91
【裁判日期】    981013
【裁判案由】    給付退休金差額
【裁判全文】
臺灣高等法院民事判決                98年度勞上易字第91號
上  訴  人  臺灣中油股份有限公司
法定代理人  丁○○
訴訟代理人  薛進坤律師
複代理人    甲○○
被  上訴人  子○○
            癸○○
            己○○
            庚○○
            辛○○
            乙○○
            壬○○
            丙○○
            戊○○
共      同
訴訟代理人  劉思龍律師
上列當事人間請求給付退休金事件，上訴人對於中華民國98年3
月20日臺灣臺北地方法院第一審判決 (98年度勞訴字第4號)提起
上訴，本院於98年9月29日言詞辯論終結，判決如下：
    主  文
上訴駁回。
第二審訴訟費用由上訴人負擔。
    事實及理由
一、被上訴人等起訴主張：
  (一)被上訴人等先後受僱於上訴人公司油品行銷事業部臺北營業
    處，每月領取應有之薪資外，上訴人復按月依夜間輪班次數
    額外給付夜點費、值夜費等經常性給與。惟上訴人在被上訴
    人陸續退休後給付退休金時，卻未將夜點費、值夜費列入工
    資以計算平均工資，嗣經被上訴人等請求補發夜點費、值夜
    費列入退休金差額卻為上訴人所拒。惟查該夜點費係上訴人
    針對有輪值午、晚班之工作人員所給與，其金額係每次固定
    ，不因職階或工作內容而有差別，是被上訴人等輪值下午班
    、大夜班已成為固定之工作制度，此種因環境、時間等特殊
    工作條件而對勞工所增加提出之現金給付，其本質應係該值
    班時段之勞務對價，並非偶發、恩惠性之給與，夜點費已成
    為兩造間因特定工作條件，形成為固定常態工作中可取得之
    給與，為勞工因經常性提供勞務所得之報酬，具有「勞務對
    價」及「經常性給與」之性質，而屬於工資，不因給與名稱
    之不同而影響其為工資之本質。被上訴人等自民國 (下同)9
    2年間起陸續退休，然上訴人均未將夜點費列入平均工資據
    以計算退休金，屢經被上訴人等向上訴人反映，上訴人均未
    置理，被上訴人等乃將夜點費計入平均工資計算退休金。
  (二)對上訴人陳述之答辯略以：依照原審被證8及被證10所示可
    知，系爭夜點費會隨薪資調整而調高，並非依照物價指數而
    調整，且系爭夜點費係屬以現金發放之給與，每月均會固定
    發放給輪三班而於夜間工作之被上訴人等人；縱使如上訴人
    所辯稱，於被上訴人等進入上訴人公司任職前，有所謂夜點
    費係由所謂『點心費』或『膳食代金』等演變沿革，惟由勞
    基法第2條第3款之明文規定可知，縱使是「實物」只要係因
    工作而獲得之報酬、具有經常性給與性質者，如本件被上訴
    人等輪班人員夜點費等，仍屬工資。系爭夜點費之發放標準
    於被上訴人等倘有原應輪值夜班者因故請假而未實際輪值時
    ，即不得領取夜點費，而係由實際代輪值者支領，被上訴人
    等均需實際輪小夜班或大夜班工作，才可獲得上訴人按「輪
    班次數」分別發給新台幣 (下同)一百五十元或三百元之代
    價，係屬按夜間工作時間長短「計次」累計之工作報酬，構
    成勞務之對價，具有工資的性質，兩者間處於同時履行之關
    係，也就是雇主得以勞工未提供勞務，或當勞方提供勞務，
    雇主不得拒絕給付對價關係。
  (三)為此本於勞動基準法（下簡稱勞基法）第55條規定，請求上
    訴人給付如原審判決附表所示退休金差額，並於原審聲明：
    上訴人應分別給付被上訴人等如原審判決附表金額欄所示之
    金額，及均自附表利息起算日欄起至清償日止，按週年利率
    百分之5計算之利息。原審判決上訴人應如數給付，上訴人
    不服提起本件上訴，被上訴人等嗣於本院答辯聲明均為：上
    訴人之上訴駁回。
二、上訴人則以下列辯詞資為抗辯：
  (一)從系爭夜點費之起源、沿革、性質、調整及發放方式觀之，
    均難認係被上訴人提供勞務之對價，而屬台灣中油公司所為
    具有勉勵、恩惠性質之給與：
    1.台灣中油公司曾設置高雄煉油廠及台灣油礦探勘處，分別
      掌理煉油及油氣探勘之業務，而台灣油礦探勘處員工早在
      38年1月24日即簽請處長核准予以夜間膳食津助，又於同
      年2月26日以米價激漲員工膳食難以維持為由，再次准回
      溯自同年2月1日准予夜間膳食津助；該處並於41年12月2
      日就上開鑽井工值夜班繼續8小時可支領餐費之適用範圍
      ，自午夜至次早繼續8小時，擴大至午夜繼續8小時，復於
      42年7月27日將經濟部42年7月18日所為應以支出憑證單據
      做為系爭夜點費報銷憑證之令示轉知所屬員工，足見台灣
      中油公司發放系爭夜點費伊始，係本諸體恤值夜班勞工辛
      勞之目的，而以補貼相當於夜點費額之方式所為恩惠性、
      鼓勵性給與，與勞務並無對價關係。
    2.台灣油礦探勘處曾於同年12月13日訂頒「台灣油礦探勘處
      夜班工作人員發給夜點費辦法」 (下簡稱系爭夜點費辦法
      ) ，將系爭夜點費之發放予以明文化，並於第4條規定：
      「本辦法所稱夜點費依公司誤餐費目標準核計之」，固未
      另定其發放金額之標準，惟參酌上開經濟部42年令示，仍
      應以支出憑證單據作為報銷系爭夜點費之依據。又系爭夜
      點費辦法於61年2月19日修正，改以發放定額食物代金之
      方式給與系爭夜點費，並於第4條明定發放之金額為8元或
      15元，復於69年2月1日訂定「台灣油礦探勘總處夜班工作
      人員夜點費支給標準表」，將系爭夜點費之發放金額一律
      提高至50元。嗣台灣中油公司於行年3月17日以 (77)油人
      字第70148(三)號函通知所屬單位，將系爭夜點費調整為
      每次100元，復先後於77年7月1日、78年7月1日、88年4月
      1日將小夜班之夜點費提高為110元、125元、150元; 將大
      夜班之夜點費提高為220元、250元、300元。經參酌台灣
      中油公司曾於79年7月20日以 (79)油人字第79072065號函
      示：「...... 衡酌目前誤餐費、夜點費額度已達一般餐
      點消費水準以上，且行政院所定國內差旅費中膳雜費每日
      僅300至450元，是以本 (80)年度仍維持現行標準」，且
      誤餐費亦係隨同小夜班之夜點費額調幅調整，益證系爭夜
      點費之給與，乃係由食物津貼演變而來，且其金額係隨物
      價指數而調整，與勞務不具對價關係。
  (二)台灣中油公司發放系爭夜點費之起源係在38年間，已如上述
    ，勞基法直至73年7月30日始經公布施行，是依其最初發放
    時點以觀，顯難認台灣中油公司係為規避工資之給付責任而
    巧立系爭夜點費之名目。是要難以上開法令修正為由，遽認
    系爭夜點費具有工資之性質。
  (三)雖然被上訴人提出若干其他法院或本院之判決，於本案不受
    拘束，更遑論另案本院94年度勞上易字第91號確定判決、95
    年度勞上易字第88號確定判決、95年度勞再易字第30號確定
    判決、96年度勞上易字第3號確定判決以及96年度重勞上字
    第21號之判決理由均已作相異之認定。是以，雙方雖提出各
    級法院判決，但仍請鈞院依系爭夜點費之起源、沿革、性質
    、調整及發放方式為適法之認定。上訴人對於各職務應核發
    之薪資均有明文規定，所給與之薪資已充分考量被上訴人等
    辛勞度及貢獻度，被上訴人等自不得要求重複評價夜間工作
    之辛勞度，將夜點費列為其夜間工作之對價。綜上，系爭夜
    點費即非屬工資，自不應納入退休金計算之基礎，上訴人未
    予以列入平均工資計算被上訴人等之退休金，並無不當。
  (四)於本院上訴聲明為：1.原判決廢棄；2.上廢棄部分，被上訴
    人在第一審之訴駁回。
三、兩造不爭執事項：(見本院98年8月26日準備程序筆錄)
  (一)被上訴人等均為前任職於上訴人所屬油品行銷事業部臺北營
    業處之員工，均係從事輪班性工作，採24小時三班制輪班，
    不論係輪值日班、小夜班、大夜班，各班工作性質皆相同，
    僅服勤時間有所不同；倘若輪值小夜班、大夜班，則上訴人
    會另給與小夜班夜點費150元、大夜班夜點費300元。
  (二)不論員工本薪高低，每一員工遇有輪值小夜班、大夜班者，
    均得分別領取小夜班、大夜班夜點費。
  (三)若夜點費應計入退休金月平均工資，則被上訴人等所得請求
    之退休金差額如起訴狀聲明金額所示。
  (四)被上訴人等為按月計酬之勞工，值班時若有延長工作時間，
    上訴人會加給延長工時工資（即加班費）。
  (五)被上訴人等之退休時間、退休金基數、夜點費及應補發退休
    金金額、計算方式均如起訴狀附表一至附表九所載。
  (六)利息起算日如起訴狀訴之聲明所載。
  (七)被上訴人等係從事24小時全天候、連續性現場作業，採常態
    輪班制，夜點費係上訴人等針對輪值小夜班、大夜班之工作
    人員所發給，其金額固定，不因員工之工作內容、年資、級
    職不同而有差別。
四、兩造之爭點及本院之判斷：
    本件兩造之爭點為：夜點費是否為勞務之對價，而為工資之
    性質？抑或為夜間工作者餐費、點心費之性質？應否列入計
    算退休金月平均工資？茲論述如下：
  (一)按「工資：謂勞工因工作而獲得之報酬，包括工資、薪金及
    按計時、計日、計月、計件以現金或實物等方式給付之獎金
    、津貼及其他任何名義經常性給與均屬之。」，勞基法第2
    條第3款定有明文。又按細繹勞基法第2條第3款所稱工資之
    定義，可認該款規定係以「勞務之對價性」作為工資認定之
    主要標準，並以「經常性」為輔助認定標準，故判斷雇主某
    項給付是否為工資，應以上開立法定義所提出之判斷標準檢
    視之，而不得以給付名稱決定之（最高法院96年度台上字第
    616號判決意旨參照）。
  (二)被上訴人等均為前任職於上訴人所屬油品行銷事業部臺北營
    業處之員工，均係從事輪班性工作，採24小時三班制輪班，
    不論係輪值日班、小夜班、大夜班，各班工作性質皆相同，
    僅服勤時間有所不同；倘若輪值小夜班、大夜班，則上訴人
    會另給與小夜班夜點費150元、大夜班夜點費300元等情，業
    為兩造所不爭執，已如前述，可知被上訴人等於夜間工作係
    上訴人員工一貫性、常態性之工作型態，而值小、大夜班又
    為上訴人固定之工作，是與一般公司行號為應付臨時性之業
    務需求偶而為之者有間，且以系爭夜點費係對有輪值大夜班
    、小夜班之勞工所給與，若未實際值班，則不得領取該夜點
    費等情觀之，系爭夜點費之給與，已成為被上訴人等因特定
    工作條件所形成固定常態工作中可取得之給與，為被上訴人
    等因經常性提供勞務所得之報酬，具有「勞務對價性」及「
    經常性給與」之性質。況且於夜間工作，不利於勞工之生活
    及健康，上訴人對於在夜間工作之勞工給予較日班勞工為高
    之工資，自屬合理，亦不違反勞基法關於薪資平等原則之規
    定。從而，系爭夜點費係因環境、時間等特殊工作條件而對
    勞工所增加提出之現金給付，本質上應屬勞務之對價，且屬
    經常性之給與，堪認屬於勞基法第2條第3款所稱之工資。
  (三)上訴人雖辯稱勞基法施行細則修正時，依刪除第10條第9款
    之理由，足見立法者亦不認定夜點費當然具有工資之性質云
    云。經查94年6月14日修正時之勞基法施行細則第10條第9款
    雖將「夜點費及誤餐費等」刪除，排除於勞基法第2條第3款
    所稱之「其他任何名義之經常性給與」之外，然該修正理由
    亦表示是否為工資應依個案認定，而查系爭夜點費係屬勞工
    之工作對價，且具經常性，已如上述，尚難以系爭夜點費與
    94年6月14日修正前勞基法施行細則第10條第9款規定之夜點
    費係使用同一名稱，即遽將系爭夜點費排除於勞基法第2條
    第3款所定「經常性給與」之外，上訴人此部分辯詞自不足
    採。
  (四)上訴人復辯稱由系爭夜點費之起源、沿革、發放方式以觀，
    系爭夜點費僅係其體恤夜間工作之勞工辛勞，補貼相當於夜
    點費額之方式所為恩惠性、鼓勵性給與，乃係由食物津貼演
    變而來，且其金額係隨物價指數而調整，與勞務並無對價關
    係云云。經按勞基法第2條第3款已就「工資」之定義明文規
    定，是雇主給予之實物，只要符合係為勞務之對價及經常性
    給與之特質要件，即不脫工資之範疇，查系爭夜點費之本質
    既具有「勞務對價」及「經常性給與」之特性，即屬工資之
    一種，自不因給付名稱不同而受限制，或以雇主主觀之意思
    為據，而應基於客觀事實判斷之，故不能僅以雇主主觀認定
    系爭夜點費係恩惠性給予，給付早先員工之初係食物津貼，
    即否認其為工資之本質。又查上訴人曾研擬將系爭夜點費正
    名為輪班津貼，此觀上訴人77年10月5日（77）油人7710051
    8號函說明欄二記載：「輪班津貼未報大部核定前，輪值人
    員暫依輪班時間核發夜點費，小夜班人員發給小夜班夜點費
    一一○元…，大夜班人員發給大夜班夜點費二二○元。」等
    語（見原審卷第160頁），益證系爭夜點費非僅給與被上訴
    人購買夜點之費用，實具有輪班津貼之「經常性給與」性質
    ，故不能因其給與之名稱與94年6月14日修正前勞基法施行
    細則第10條第9款所定之「夜點費」名稱相同，而影響其所
    具有之工資本質。再查系爭夜點費是否隨物價指數而調整，
    與其本質是否具有「勞務對價」、「經常性給與」等工資之
    性質無關，且薪資之結構亦有單純與繁複之分，工作底薪未
    予調整，亦不表示薪資結構之其他項目不得調整，況查上訴
    人77年3月17日 (77)人字第70148(三)號函說明欄三：「．
    ．．夜點費調整為每次壹佰元，嗣後並將隨薪給之調整而調
    整；．．．」、79年7月20日（79）油人79072065號函說明
    欄一：「本公司七十八、七十九年度誤餐費、夜點費均隨薪
    資調整比率而調高，故．．．」（見原審卷第46、43頁），
    亦顯示夜點費有隨薪資調整之情，故被上訴人此部分抗辯，
    亦均非可採。
  (五)至上訴人辯稱：系爭夜點費僅限於輪值大、小夜班之人員始
    能享有，不因員工本薪高低、作業種類、工作複雜性、經驗
    、學歷、智力、技能、勞心度、勞力度、年資、級職之不同
    而有差異；以及雖然於休假、例假日工作，但夜費並未加倍
    發給，足認夜點費應非「勞務之對價」云云。然因工資之給
    付固可能因為受僱人之勞力付出、智識程度、工作性質、是
    否例假日工作等情，而有差別給付，但仍有部分項目之給付
    ，並不考量上開條件，而均給與相同一致之數額者，或未為
    加倍之給付，顯見上開條件並非認定是否屬於「工資」之依
    據，況依上訴人提出之臺灣油礦探勘處夜班工作人員發給夜
    點費辦法49、61年版、支給標準表（見本院第35頁至第38頁
    ）可知，因工作人員性質不同，所發給夜點費亦不同，是依
    上訴人發放之沿革，亦可知夜點費亦有因勞務輕重而給付不
    同夜點費點數，益證系爭夜點費具有勞務之對價之性質，故
    上訴人此部分辯詞，自無可採。
  (六)綜上所述，被上訴人主張系爭夜點費係因其等工作而獲得之
    經常性報酬，且具有勞務對價性，屬於工資之一部，上訴人
    應將系爭夜點費列入平均工資以計算其等之退休金乙節，應
    屬可採。被上訴人依勞基法第55條規定，請求上訴人給付如
    附表所示退休金差額，為有理由，應予准許。原審就上開應
    予准許部分，為上訴人敗訴之判決，尚無不合，上訴意旨求
    予廢棄改判，為無理由，應予駁回。
  (七)本件事證已臻明確，兩造其餘攻擊、防禦方法及證據，經本
    院審酌後認對判決結果不生影響，爰不一一論列，附此敘明
    。
五、據上論結，本件上訴為無理由，依民事訴訟法第449條第1項
    、第78條，判決如主文。
中    華    民    國    98    年    10    月    13    日
                    勞工法庭
                        審判長法  官  李錦美
                              法  官  陳博享
                              法  官  黃雯惠
正本係照原本作成。
不得上訴。
中    華    民    國    98    年    10    月    14    日
                              書記官  秦慧榮

司法院資訊處製作；財團法人民間司法改革基金會備份。
